---
title: "Analisis Pendapatan Per Bulan pada Database Sakila"
author: "Dhika Oryza Puta Maryawan_M0725063"
date: "`r Sys.Date()`"
output:
  html_document:
    theme: default
    toc: true
    toc_float:
      collapsed: false
      smooth_scroll: true
    toc_depth: 3
    highlight: tango
    number_sections: true
---

# Pendahuluan


**Insight yang Dianalisis:**
Bagaimana tren pendapatan toko rental film Sakila setiap bulannya?
Apakah ada bulan-bulan tertentu yang secara konsisten menghasilkan pendapatan
tertinggi atau terendah?


Database **Sakila** adalah database contoh resmi dari MySQL yang merepresentasikan
sistem manajemen toko rental film. Data mencakup informasi pelanggan, film, stok,
transaksi rental, hingga pembayaran.

---

# Persiapan

## Library yang Digunakan

```{r setup, include=FALSE}
knitr::opts_chunk$set(
  echo      = TRUE,
  warning   = FALSE,
  message   = FALSE,
  fig.align = "center"
)
```

```{r library}
library(DBI)
library(RMySQL)
library(dplyr)
library(lubridate)
library(ggplot2)
library(scales)
library(plotly)
library(knitr)
library(kableExtra)
```

## Koneksi ke Database Sakila

```{r, include=FALSE}
# Sesuaikan user dan password dengan MySQL 
con <- dbConnect(
  RMySQL::MySQL(),
  dbname   = "sakila",
  host     = "localhost",
  port     = 3306,
  user     = "root",
  password = "dhika007."
)
```

---

# Pengambilan Data

## Query SQL

Data diambil dari tabel `payment` yang berisi setiap transaksi pembayaran.
Ekstrak tahun, bulan, dan total pendapatan dari kolom `amount` dan `payment_date`.

```{r}
query <- "
  SELECT
    YEAR(payment_date)        AS tahun,
    MONTH(payment_date)       AS bulan_angka,
    MONTHNAME(payment_date)   AS bulan_nama,
    COUNT(payment_id)         AS jumlah_transaksi,
    ROUND(SUM(amount), 2)     AS total_pendapatan,
    ROUND(AVG(amount), 2)     AS rata_rata_per_transaksi
  FROM payment
  GROUP BY
    YEAR(payment_date),
    MONTH(payment_date),
    MONTHNAME(payment_date)
  ORDER BY
    tahun ASC,
    bulan_angka ASC
"

df_pendapatan <- dbGetQuery(con, query)
dbDisconnect(con)

```

## Pratinjau Data

```{r}
kable(
  df_pendapatan %>%
    select(tahun, bulan_angka, bulan_nama, jumlah_transaksi,
           total_pendapatan, rata_rata_per_transaksi),
  col.names = c("Tahun", "Bln (No.)", "Bulan", "Jml Transaksi",
                "Total Pendapatan ($)", "Rata-rata per Transaksi"),
  caption   = "Tabel 1: Pendapatan Bulanan Toko Sakila"
) %>%
  kable_styling(
    bootstrap_options = c("striped", "hover", "condensed", "responsive"),
    full_width        = FALSE,
    position          = "center"
  ) %>%
  column_spec(5, bold = TRUE, color = "#2e7d32")
```

---

# Visualisasi Data

## Grafik Tren Pendapatan Bulanan

```{r}
df_pendapatan <- df_pendapatan %>%
  mutate(
    label_bulan = paste0(substr(bulan_nama, 1, 3), "\n", tahun),
    urutan      = row_number()
  )

p1 <- ggplot(df_pendapatan,
             aes(x = urutan, y = total_pendapatan, group = 1)) +
  geom_area(fill = "#3a5a8c", alpha = 0.15) +
  geom_line(color = "#3a5a8c", linewidth = 1.2) +
  geom_point(aes(
    text = paste0(
      bulan_nama, " ", tahun,
      "\nTotal: $", format(total_pendapatan, big.mark = ","),
      "\nTransaksi: ", jumlah_transaksi
    )
  ), color = "#1a3a6c", size = 2.8) +
  scale_x_continuous(
    breaks = df_pendapatan$urutan,
    labels = df_pendapatan$label_bulan
  ) +
  scale_y_continuous(labels = dollar_format()) +
  labs(
    title    = "Tren Pendapatan Bulanan - Toko Rental Sakila",
    subtitle = "Berdasarkan data tabel payment",
    x        = "Bulan",
    y        = "Total Pendapatan (USD)",
    caption  = "Sumber: Database Sakila"
  ) +
  theme_minimal(base_size = 12) +
  theme(
    plot.title       = element_text(face = "bold", size = 14, color = "#1a1a2e"),
    plot.subtitle    = element_text(color = "gray50", size = 11),
    axis.text.x      = element_text(size = 8, color = "#333333"),
    panel.grid.minor = element_blank()
  )

ggplotly(p1, tooltip = "text")
```

## Perbandingan Pendapatan Antar Bulan

```{r}
df_bulan <- df_pendapatan %>%
  group_by(bulan_angka, bulan_nama) %>%
  summarise(rata_pendapatan = mean(total_pendapatan), .groups = "drop") %>%
  arrange(bulan_angka)

p2 <- ggplot(df_bulan,
             aes(x = reorder(bulan_nama, bulan_angka),
                 y = rata_pendapatan,
                 fill = rata_pendapatan,
                 text = paste0(
                   bulan_nama,
                   "\nRata-rata: $",
                   format(round(rata_pendapatan, 2), big.mark = ",")
                 ))) +
  geom_col(width = 0.7) +
  scale_fill_gradient(low = "#aec6e8", high = "#1a3a6c") +
  scale_y_continuous(labels = dollar_format()) +
  labs(
    title    = "Rata-rata Pendapatan per Bulan",
    subtitle = "Dirata-rata lintas tahun",
    x        = "Bulan",
    y        = "Rata-rata Pendapatan (USD)",
    fill     = "Pendapatan",
    caption  = "Sumber: Database Sakila"
  ) +
  theme_minimal(base_size = 12) +
  theme(
    plot.title       = element_text(face = "bold", size = 14, color = "#1a1a2e"),
    plot.subtitle    = element_text(color = "gray50", size = 11),
    axis.text.x      = element_text(angle = 30, hjust = 1, size = 9),
    legend.position  = "none",
    panel.grid.minor = element_blank()
  )

ggplotly(p2, tooltip = "text")
```

---

# Analisis Data

## Statistik Deskriptif

```{r}
total_keseluruhan <- sum(df_pendapatan$total_pendapatan)
total_transaksi   <- sum(df_pendapatan$jumlah_transaksi)
bulan_terbaik     <- df_pendapatan[which.max(df_pendapatan$total_pendapatan), ]
bulan_terburuk    <- df_pendapatan[which.min(df_pendapatan$total_pendapatan), ]
rata_bulanan      <- mean(df_pendapatan$total_pendapatan)
sd_bulanan        <- sd(df_pendapatan$total_pendapatan)
cv                <- (sd_bulanan / rata_bulanan) * 100
```

```{r}
total_keseluruhan
total_transaksi  
bulan_terbaik     
bulan_terburuk    
rata_bulanan     
sd_bulanan        
cv                
```



## Persamaan Matematis

Pendapatan total per bulan:

$$\text{Revenue}_m = \sum_{i=1}^{n_m} \text{amount}_i$$

Rata-rata pendapatan bulanan:

$$\bar{R} = \frac{1}{M} \sum_{m=1}^{M} \text{Revenue}_m$$

Koefisien variasi (CV):

$$CV = \frac{\sigma}{\bar{R}} \times 100\%$$

> **Catatan:** Koefisien Variasi (CV) adalah ukuran statistik yang menunjukkan tingkat variabilitas data relatif terhadap rata-ratanya. Semakin kecil nilai CV,  semakin stabil pendapatan toko setiap bulannya. CV dinyatakan dalam persen (%) sehingga memudahkan perbandingan antar periode tanpa terpengaruh satuan data.







<div class="warn-box">
**Interpretasi CV:**
Nilai CV sebesar **`r round(cv, 2)`%** menunjukkan bahwa pendapatan bulanan
`r if(cv < 20) "relatif stabil (CV < 20%)." else if(cv < 50) "cukup bervariasi, menunjukkan adanya pola musiman (CV 20-50%)." else "sangat fluktuatif (CV > 50%), perlu dievaluasi lebih lanjut."`.
</div>


## Proporsi Pendapatan per Bulan

```{r proporsi}
df_pendapatan <- df_pendapatan %>%
  mutate(
    proporsi_pct = round(total_pendapatan / total_keseluruhan * 100, 2)
  )

kable(
  df_pendapatan %>%
    select(tahun, bulan_nama, total_pendapatan, jumlah_transaksi, proporsi_pct),
  col.names = c("Tahun", "Bulan", "Total Pendapatan ($)", "Jml Transaksi", "Proporsi (%)"),
  caption   = "Tabel 2: Proporsi Pendapatan per Bulan",
  align     = c("c","l","r","r","r")
) %>%
  kable_styling(
    bootstrap_options = c("striped", "hover", "condensed"),
    full_width = FALSE
  ) %>%
  row_spec(
    which(df_pendapatan$total_pendapatan == max(df_pendapatan$total_pendapatan)),
    bold = TRUE, background = "#d4edda"
  ) %>%
  row_spec(
    which(df_pendapatan$total_pendapatan == min(df_pendapatan$total_pendapatan)),
    background = "#fff3cd"
  )
```

---

# Interpretasi

<div class="result-box">
**Temuan Utama dari Analisis Pendapatan Bulanan:**

1. **Pendapatan tertinggi** terjadi pada bulan **`r bulan_terbaik$bulan_nama` `r bulan_terbaik$tahun`**
sebesar **$`r format(bulan_terbaik$total_pendapatan, big.mark=",")`**
dengan `r format(bulan_terbaik$jumlah_transaksi, big.mark=",")` transaksi.

2. **Pendapatan terendah** terjadi pada bulan **`r bulan_terburuk$bulan_nama` `r bulan_terburuk$tahun`**
sebesar **$`r format(bulan_terburuk$total_pendapatan, big.mark=",")`**.

3. Dengan koefisien variasi sebesar **`r round(cv, 2)`%**, fluktuasi pendapatan antar bulan
`r if(cv < 20) "terbilang kecil, menunjukkan bisnis yang stabil." else if(cv < 50) "cukup signifikan, menunjukkan adanya pola musiman." else "sangat besar, perlu dievaluasi lebih lanjut."`.

4. Total keseluruhan pendapatan: **$`r format(round(total_keseluruhan, 2), big.mark=",")`**
dari **`r format(total_transaksi, big.mark=",")`** transaksi.
</div>

**Rekomendasi bisnis:**

- Tingkatkan stok dan promosi pada bulan-bulan dengan pendapatan tinggi.
- Buat program diskon pada bulan-bulan dengan pendapatan rendah.
- Lakukan analisis lanjutan untuk mengetahui korelasi antara genre film dan tren pendapatan.

---

# Kesimpulan

Analisis data pembayaran pada database Sakila menunjukkan adanya variasi pendapatan
yang cukup jelas antar bulan. Bulan **`r bulan_terbaik$bulan_nama`** menjadi puncak
pendapatan dengan selisih signifikan dibandingkan bulan lainnya.

Temuan ini memberikan wawasan penting bagi manajemen toko dalam merencanakan strategi
bisnis yang responsif terhadap pola musiman pelanggan.


